【裁判字號】    95,上易,1555
【裁判日期】    951025
【裁判案由】    詐欺
【裁判全文】
臺灣高等法院刑事判決                95年度上易字第1555號
上  訴  人
被      告  甲○○
上列上訴人因詐欺案件，不服臺灣臺北地方法院94 年度易字第
692號，中華民國95年6月8日第一審判決（起訴案號：臺灣臺北
地方法院檢察署93年度偵字第20251號），提起上訴，本院判決
如下：
    主  文
上訴駁回。
    事  實
一、甲○○前於民國 (下同)86 年間因違反肅清煙毒條例案件，
    經臺灣臺北地方法院判處有期徒刑2 年10月並確定，甫於90
    年6月9日假釋付保護管束期滿視為執行完畢，猶不知悔改，
    於93年初透過其姪周書賢認識乙○○，竟意圖為自己不法所
    有，向乙○○佯稱：「其有意開設阿明清潔公司，已在台北
    市○○區○○街覓得辦公處所，需要押金、購買清潔器具、
    辦公設備費用，成本不高，獲利穩定，邀乙○○與其各出資
    新台幣 (下同)10 萬元，所得均分，扣除原向乙○○借2 萬
    元供為保釋金抵充為資金外，乙○○尚須出資 8萬元。」等
    語，致乙○○不疑有詐而陷於錯誤，先後於同年3月15日、4
    月1 日，在其位於台北縣汐止市○○路26號15樓住處會議室
    各交付3萬元、5萬元予甲○○，甲○○則同時分別交付由其
    自身擔任發票人之同額本票各1紙與乙○○，且於93年4 月1
    日交付契約書1紙以為憑據。嗣因乙○○於同年4月16日以甲
    ○○所留電話聯絡，欲詢問公司設立情形，發現該門號已成
    空號，甲○○亦避匿不見，始知受騙。
二、案經乙○○告訴及臺北市政府警察局文山第一分局報請臺灣
    臺北地方法院檢察署檢察官偵查起訴。
    理  由
一、訊據上訴人即被告甲○○否認有何以開設清潔公司為由，向
    告訴人乙○○詐騙8 萬元之詐欺犯行，辯稱：「伊只有向乙
    ○○借2 萬元保釋金，乙○○並未另交付伊3萬元、5萬元，
    乙○○提出之本票影本5紙、契約書1紙均非伊之筆跡，洵無
    詐欺犯行。」云云。惟查：
  (一)依證人即告訴人乙○○於原審證稱：「（檢察官問：被告如
    何騙你？內容為何？）周書賢是被告姪子，當時被告打電話
    給我說他被抓，要交保需要2 萬元，請我救他，幫忙他，出
    來第2 天就會還我，他就說叫他姪子周書賢就騎乘機車來我
    家拿錢，我在我家社區警衛室拿2萬元給他姪子周書賢，第2
    天我等他電話，等不到電話，過了2、3天被告打電話給我，
    我問他什麼事情被抓去關，他說他吸毒，我說他不學好，我
    要他好好做事，他說沒有本錢，他說已經跟他姪子想好，看
    好一個點，要做清潔公司，要押金，要買清潔器具、辦公設
    備，要我幫忙他，如果不是幫忙的話要我跟他合股，我問他
    要多少，他說10萬元而已，他有寫本票給我，我先付他3 萬
    ，隔半個月又給5 萬，都是在我們大樓管委會的會議室給的
    ，只有我們兩人在場，他說這5 萬是押金，結果錢拿了就不
    見人了，我就打電話找他姪子周書賢，但被告前科累累，沒
    有住家裡。（檢察官問：第1次給2萬元是周書賢跟你拿，當
    時有無開本票？）沒有開，是隔1、2 天來才開2萬元本票給
    我，我本來以為本票可以存在銀行領現金，我以為是支票。
    （檢察官問：2 萬元本票是誰拿給你？）被告。（檢察官問
    ：你拿到本票時，金額、日期等是否已經寫好？）是。（檢
    察官問：為什麼你也在上面簽名？）我以為是支票。（檢察
    官問：這張本票現在何處？）我記不得了，因我住院很久，
    找不到，不見了。（檢察官問：第2次拿3萬元是3月15日或3
    月30日？）拿3 萬元是3月15日，5萬元是最後一次，幾號我
    不記得。（檢察官問：你給被告錢時，他都有拿票過來？）
    有。（檢察官問：你曾經於偵查中說被告事後另外開2 張新
    的本票取回原先開的2 張本票？）是。（檢察官問：你拿到
    票時上面都已經寫好了？)是。（檢察官問：你確定3萬元、
    5 萬元都交給被告？）對，他把票交給我，我把錢交給他，
    都在會議室。（檢察官問：契約書何時訂的知否？）他寫好
    跟2 萬元的票一起拿來給我的。（檢察官問：契約書內容都
    是被告寫好拿來給你？）全部都是他寫好拿給我。（檢察官
    問：契約書、本票你找得到嗎？）找不到，時間很久了。」
    等語（見原審卷第73頁背面至第76頁)，並提出本票影本5紙
    、契約書影本1紙附卷可憑（見93年度偵字第20251號卷第35
    、36頁及93年度他字第3806 號卷第4頁），雖法務部調查局
    以原審法院送鑑筆跡之資料僅有影本為由拒絕鑑定，惟經本
    院以肉眼觀察結果，告訴人提出之前揭本票影本5 紙、契約
    書影本1 紙之筆跡，與被告迭於偵查、原審當庭書寫之筆跡
    極為相似；再衡諸告訴人於被告因案而向其借2 萬元供為保
    釋金尚同意借用 (詳如後述) ，且於原審並多次以其罹患帕
    金森氏症為由，當庭表示不想再為金錢追究被告等情（見原
    審卷第73頁背面、第75頁），可知告訴人應無設詞誣攀被告
    之理，其證言應堪採信。
  (二)證人周書賢固迭於偵查、原審證稱其僅向告訴人取得2 萬元
    交付被告，被告並未向其提及合夥開設清潔公司之事，並於
    原審證稱事後乙○○之妹顏玉雲曾電話聯絡表示已代被告返
    還2萬元予告訴人，告訴人提出之5紙本票均係告訴人住處大
    樓管理員偽造云云（見93年度偵字第20251號卷第52、53頁
    及原審卷第77頁背面），惟據證人即告訴人之妹顏玉雲於偵
    查中證稱其經證人周書賢介紹認識被告，93年2、3月間其曾
    聽告訴人向其哭訴被告找告訴人開清潔公司騙光告訴人之棺
    材本，其並未替被告返還2萬元予告訴人等情（詳93年度偵
    字第20251號卷第72頁），參諸證人顏玉雲與被告交情不深
    ，豈有可能代為清償債務？況證人周書賢所證稱告訴人住處
    大樓管理員偽造附卷之本票5紙乙節亦顯不合常理，其所證
    均與常情有違，要係迴護被告之詞，殊不足採。
  (三)綜上所述，告訴人指訴被告佯以開設清潔公司為由先後共收
    受告訴人8 萬元乙節，堪以採信。被告空言否認上情，要屬
    事後卸責之詞，不足採信。本件被告係向告訴人誆稱合夥開
    設清潔公司之詐術方法之施用，致使告訴人陷於錯誤而陸續
    交付被告3萬元、5萬元，被告詐欺之不法意圖及犯行，至為
    灼然。本件事證明確，被告詐欺犯行堪以認定。
二、核被告所為，係犯刑法第339條第1項之詐欺取財罪，其施用
    誆稱合夥開設清潔公司之詐術方法，致使告訴人誤信被告確
    有此事而陷於錯誤，而先後二次各取得告訴人交付之3 萬元
    、5 萬元之行為，係於密切接近之時地實施，侵害同一之法
    益，各行為之獨立性極為薄弱，依一般社會觀念，在時間差
    距上，難以強行分開，在刑法評價上，以視為數個舉動之接
    續施行，合為包括之一行為予以評價，較為合理，故為接續
    犯（參照最高法院86年台上字第3295號判例）。被告前於86
    年間因違反肅清煙毒條例案件，經原審法院判處有期徒刑2
    年10月並確定，甫於90年6月9日假釋期滿視為執行完畢，有
    本院被告全國前案紀錄表在卷可稽，其受前開有期徒刑執行
    完畢後，5 年內再故意犯本件有期徒刑以上之罪，為累犯，
    應依刑法第47條規定加重其刑。
三、原審經審理結果，認被告罪證明確，依刑法第339條第1項、
    第47條、第41條第1項前段，罰金罰鍰提高標準條例第1條前
    段、第2 條，並於審酌被告素行、犯罪之動機、目的係一時
    貪利、手段，犯罪損害為8 萬元，金額雖不高，惟其犯罪後
    否認犯行、並未賠償分文等一切情狀，量處有期徒刑陸月，
    及諭知易科罰金之折算標準。經核其認事用法均無不當或違
    法，量刑亦屬妥適。被告上訴意旨仍執陳詞否認犯行，為無
    理由，應予駁回。又被告行為後，刑法第47條關於累犯之規
    定，刑法第41條第1 項前段關於有期徒刑易科罰金之折算標
    準之規定，均經修正，並於95年7月1日施行，被告曾有上開
    有期徒刑執行完畢之前案紀錄，其於五年內再故意犯本案，
    不論依修正前、修正後刑法第47條之規定，均構成累犯，適
    用結果並無有利不利之情形。又修正後之刑法第41條第1 項
    前段，將有期徒刑易科罰金之折算標準之規定，修正為以新
    台幣一千元、二千元、三千元折算一日，比較修正前後，自
    以舊法較有利於被告，依新刑法第2條第1項規定，原判決適
    用修正前刑法第47條、第41條第1 項前段規定，並無不當。
    是行為後法律雖有變更者，依修正前刑法第2條第1項之規定
    ，以適用裁判時法為原則，如行為時法有利於行為人，則例
    外適用行為時法；依修正後刑法第2條第1項規定，以適用行
    為時法為原則，惟如裁判時法有利於行為人，則例外的適用
    裁判時法。以往實務見解，認原判決未及比較適用新舊法時
    ，上訴後，雖比較結果以舊法有利於行為人，而原判決別無
    其他撤銷事由，仍應由本院以此為由撤銷改判。惟依新刑法
    第2條第1項規定，以適用行為時法為原則，因此原判決雖未
    及比較適用，但其適用行為時法，即符合新刑法第2條第1項
    規定，即無不當，自不構成撤銷之事由，原判決應予維持，
    附此敘明。
四、
  (一)公訴意旨另以：被告甲○○於93年間透過其姪周書賢認識告
    訴人乙○○，得知乙○○1 人寡居，竟基於意圖為自己不法
    所有之犯意，於同年2 月下旬某日，向告訴人佯稱其有意開
    設清潔公司，不但成本不高，獲利穩定，邀之與其各出資10
    萬元，之後公司盈餘則由雙方均分，告訴人不疑有詐而同意
    ，並先於同年月29日在其位於台北縣汐止市○○路26號15樓
    之1住處交付2萬元與受甲○○所託前往取款之周書賢，後於
    同年3月15日、4月1日，在其上開住處會議室各交付3萬元、
    5 萬元予被告，被告則同時分別交付由其自身擔任發票人之
    同額本票各1紙與乙○○，且於93年4月1日交付契約書1紙以
    為憑據（被告詐騙告訴人8 萬元部分業經原審判處有罪如主
    文所示），因認告訴人交付被告2 萬元部分，被告所為亦涉
    犯刑法第339條第1項之詐欺取財罪。
  (二)按犯罪事實應依證據認定之，無證據不得認定犯罪事實，刑
    事訴訟法第154條第2項定有明文；又不能證明被告犯罪者，
    應諭知無罪之判決，同法第301條第1項亦有明定。而刑法第
    339條第1項詐欺罪之成立，以意圖為自己或第三人不法所有
    ，以詐術使人將本人或第三人之物交付為要件，故行為人必
    須施用詐術，致使被詐欺人因其詐術陷於錯誤，進而交付財
    物，始該當本罪；若行為人並未施用詐術，被害人亦非因詐
    術之施用而交付財物，即不構成該罪。
  (三)公訴人認被告涉犯前開詐欺取財罪嫌，係以告訴人之指訴及
    2萬元本票影本1紙、契約書影本一紙為其依據。惟訊據被告
    堅決否認前開詐欺2萬元之犯行，辯稱：2 萬元是93年2月28
    日伊因違反毒品危害防制條例案件為警移送台灣台北地方法
    院檢察署，經該署檢察官諭知以2 萬元交保，而撥打電話央
    求乙○○借予2 萬元保釋金，經乙○○同意，伊再聯絡伊姪
    周書賢前往乙○○住處1 樓警衛室拿錢，並無詐騙乙○○等
    語。
  (四)經查：被告所辯，核與告訴人乙○○於原審所證情節相符（
    見原審卷第73頁背面），並經證人周書賢於偵查及原審審理
    時證述屬實（見93年度偵字第20251號卷第52、53 頁及原審
    卷第76頁、第77頁背面）。而被告確有於93年2 月28日晚間
    11時10分因違反毒品危害防制條例案件為警移送台灣台北地
    方法院檢察署，經該署檢察官諭知以2 萬元交保之情，有93
    年度核退字第1153號影印卷在卷可按，足見被告上開所辯屬
    實。是告訴人交付2 萬元予被告，係供被告借為繳交保釋金
    之用，可以認定，尚難認被告有施行詐術。至被告事後未能
    按時清償，僅屬債務不履行之民事糾紛，自不能認被告有詐
    借2 萬元之情。此外查無其他積極證據，足以證明被告有此
    部分之犯行，不能證明被告犯罪，本應為無罪之諭知；惟依
    公訴意旨所示，此部分行為若成立犯罪，與上揭論罪科刑有
    實質上一罪關係，原審不另為無罪之諭知，經核亦無不合，
    附此說明。
據上論斷，應依刑事訴訟法第368條，判決如主文。
本案經檢察官侯千姬到庭執行職務。
中    華    民    國    95    年    10    月    25    日
                  刑事第十庭    審判長法  官  劉景星
                                      法  官  陳志洋
                                      法  官  李春地
以上正本證明與原本無異。
不得上訴。
                                      書記官  蘇秋
中    華    民    國    95    年    10    月    25    日
附錄：本案論罪科刑法條全文
中華民國刑法第339條：
意圖為自己或第三人不法之所有，以詐術使人將本人或第三人之
物交付者，處五年以下有期徒刑、拘役或科或併科一千元以下罰
金。
以前項方法得財產上不法之利益或使第三人得之者，亦同。
前二項之未遂犯罰之。


司法院資訊處製作；財團法人民間司法改革基金會備份。
